臺灣高等法院民事判決　八十九年度保險上字第三五號
　　　上　訴　人　三商美邦人壽保險股份有限公司
　　　法定代理人　劉中興
　　　　　　　　　謝宗儒
　　　被上訴人　　丁○○
　　　被上訴人　　丙○○
　　　被上訴人　　戊○○
　　　被上訴人　　乙○○
　　　法定代理人　甲○○
右當事人間請求給付保險費事件，上訴人對於中華民國八十九年五月二十六日臺灣桃
園地方法院八十八年保險字第二號第一審判決提起上訴，本院判決如左：
    主    文
上訴駁回。
第二審訴訟費用由上訴人負擔。
    事    實
甲、上訴人方面：
一、聲明：
  (一)原判決不利於上訴人之部分均廢棄。
  (二)右開廢棄部分，被上訴人在第一審之訴及假執行之聲請均駁回。
  (三)如受不利之判決，上訴人願供擔保請准予免為假執行。
二、陳述：除與原判決記載相同者，茲引用外，補陳略稱：
  (一)本件系爭保險是「二十年繳費終身壽險」附加「個人傷害保險附約」，揆諸民事
    訴訟法第二百七十七條，台灣台南地方法院八十六年度訴字第六八四號民事判決
    意旨及系爭個人傷害保險附約第五條約定，其保險範圍自應從嚴認定，而原審法
    院於八十八年十一月二十九日以桃院丁民保險仁字第二號公函詢問敏盛綜合醫院
    龍潭分院，，該醫院於八十八年十二月二十七日以盛分總字第一０七七號函覆稱
    ：「病患劉金生於民國八十八（按係八十七之誤）年十二月十四日至本院就醫，
    顱內出血造成原因為高血壓性腦內出血」，彰彰明甚，足徵劉金生之死亡原因係
    其自身疾病所引起，並非意外傷害事故所致，不合系爭個人傷害保險附約第五條
    之約定，原審未命被上訴人就其主張有利於己之事實積極舉證，且在未經傳喚主
    治醫師蘇篤銘說明之情形下，擅自推論該覆函係依據入院護理評估上「此次發病
    經過」欄所載內容而為判斷云云，其認事用法顯有違誤。
　(二)本件法醫師或檢驗員之檢視情形與台灣板橋地方法院八十五年度訴字第一五二０
　　號民事判決敘述相同，此乃司法實務上眾所週知之事；況驗斷書上「其他部分」
　　尚記載：「一、死者車損不嚴重，駕駛座無損，頭部無明顯外傷。二、死者有嘔
　　吐，並且有急救腦頭手術。三、疑為自發性腦出血，但證據不足。」，檢察官八
　　十七年十二月廿一日相驗報告書亦記載：「．．．疑為自發性腦出血後駕車失控
    ，經訊問死者之配偶甲○○並無意見．．．」等語，在在證明相驗屍體證明書之
    不可靠性。
  (三)敏盛綜合醫院龍潭分院八十九年十二月廿七日八九盛分總字第一二七七號覆本院
    函說明一載明：「本院病患劉君（病歷號：274335）顱內出血造成原因為高血壓
    性腦出血，所憑據為腦部斷層掃描之發現，掃描所呈現為典型自發性腦內出血（
　　中風）。」核與該分院88.12.27. 盛分總字第一０七七號覆原審法院函稱：「顱
　　內出血造成原因為高血壓性腦內出血」相符，且更說出診斷之憑據「腦部斷層掃
　　描」發現，此種醫學科技診斷的結果，自為客觀的證據，足堪採信，且足以彌補
　　桃園地檢署法醫室檢驗員李漢宗所言：「有懷疑是自發性的，但是無法證明」及
　　驗斷書「其他部分」三所載：「疑為自發性腦出血，但證據不足」之不足，從而
　　檢察官87.12.21. 相驗報告書所載：「．．．疑為自發性腦出血後駕車失控，經
    訊問死者之配偶甲○○並無意見．．．」等情即屬確實，且為被上訴人甲○○所
    是認，足見李漢宗或驗斷書所稱的「無法證明」或「證據不足」均已獲得證明，
    顯已無疑。
  (四)三軍總醫院九十年二月八日善利字第九００一四八０號函說明二載稱：「查高血
    壓性腦室內出血為腦中風疾病之一種，因其為高血壓疾病的併發性，故有可能再
    病發」等語，不但與敏盛綜合醫院龍潭分院函覆內容相合，抑且明言「高血壓性
    腦室內出血」、高血壓、腦中風均為疾病，並有可能再病發，在在均足證明劉金
    生確係因腦中風疾病（即高血壓性腦室內出血）引起顱內出血而死亡，並非車禍
    意外造成頭部外傷（況該頭部外傷係舊傷）造成顱內出血而死亡。
乙、被上訴人方面：
一、聲明：駁回上訴。
二、陳述：除與原判決記載相同者，茲引用外，補陳略稱：
  (一)被保險人投保後始有高血壓之病史，被上訴人於保險期間並未增加保費，仍同意
    承保原契約，前開保險危險事故之增加，自為上訴人所認同。
  (二)鑑定報告或認定病人應係先有高血壓腦出血，才導致車禍，然縱先有高血壓，未
    必發生車禍之結果，由卷附之相驗報告可參，被保險人之死亡係因發生車禍頭部
    外傷，致原腦出血加乘效果而死，故被保險人死亡與車禍有相當之因果關係。
  (三)被保險人之住所與事故現場相距約二、三公里，若謂被保險人痼疾發作，其何能
    駕車二、三公里，怎能說其身體有異，故合理推論，顯係因車禍致傷，進而引起
    顱內出血。
  (四)被保險人死亡的原因與高血壓的病歷相隔很久，其間沒有必然性。
    理    由
一、被上訴人甲○○於起訴時，僅以個人之名義為原告，嗣後另追加丁○○、丙○○
    、戊○○、乙○○等四人為原告，復擴張請求自八十七年十二月十七日起至清償
    日止，按年息百分之五計算之法定遲延利息部分之聲明；因該訴訟對於被上訴人
    等人必須合一確定，故被上訴人追加原非當事人之人為當事人，且不甚礙上訴人
    之防禦及訴訟之終結，而其擴張利息請求部分係擴張其應受判決事項之聲明，均
    合於民事訴訟法第二百五十五條第一項第三款、第五款、第七款規定，應予准許
    。又被上訴人起訴時，上訴人公司之法定代理人為王希和，嗣於原審審理中上訴
    人之法定代理人變更為劉中興，並據上訴人訴訟代理人聲明由其承受本件訴訟，
    並無不合，核予敘明。
二、被上訴人起訴主張：被上訴人甲○○於民國 (下同) 八十四年五月三十一日，分
    別以配偶劉金生及自己為被保險人，向上訴人投保「二十年繳費終身壽險（壽型
    ）」，附加〔個人傷害保險附約〕其中包括〔意外身故及殘廢保險金〕及〔傷害
    醫療保險金日額〕，保單號碼為000000000000號、系爭保險契約之
    意外身故保險金額為三百萬元（以下稱系爭保險附約），未指定受益人，保險期
    間為一年，已提出保險單一份為據，已每半年繳付一萬八千零九十一元，而原告
    甲○○及子女丁○○、丙○○、戊○○、乙○○均係被保險人劉金生之法定繼承
    人，有戶籍謄本為證，依保險法第一百十三條規定，為被保險人劉金生之法定受
    益人。嗣被保險人劉金生不幸於八十七年十二月十六日中午十二時三十分，因車
    禍導致顱內出血而死亡，已經臺灣桃園地方法院檢察署檢察官督同法醫師相驗在
    案，並提出與其所述相符之系爭保險單、臺灣桃園地方法院檢察署檢察官相驗屍
    體證明書、上訴人函件等為證。被上訴人甲○○以承保附加配偶意外身故發生，
　　依約向上訴人請求給付保險金新台幣 (下同) 三百萬元，上訴人竟以被保險人劉
　　金生係因高血壓性腦血管病變造成「顱內出血」，並非意外事故所致之理由，拒
　　絕給付三百萬元之意外身故保險金，僅願給付醫療保險金二萬三千元之醫療費用
　　，為此提起本件訴訟請求上訴人給付三百萬元保險金及利息 (被上訴人請求利息
　　自八十七年十二月十七日起至八十八年一月二十七日止之法定遲延利息部分，業
　　經原審以無理由而駁回之，此部份未據不服)。
三、上訴人則以：本件被保險人劉金生於八十七年十二月十四日開車行經桃園縣龍潭
　　鄉○○路時，因痼疾復發，無法操控車輛而輕微擦撞路邊停放之車輛，旋即昏睡
　　車上，經路人報警送至敏盛綜合醫院龍潭分院救治，該院對被保險人所作診斷為
　　「高血壓性腦出血」、「左側基底核及視丘出血」，復於病歷摘要末欄記載「顱
　　內出血，造成原因為高壓性腦血管病變，死亡原因為顱內出血」，與系爭約款所
　　定「被保險人遭受意外死亡」之條件不符，被上訴人請求上訴人公司給付保險金
　　，為無理由等語資為抗辯。故本件主要爭執者，乃為被保險人劉金生是否遭受意
　　外死亡？
四、經查被上訴人主張被保險人劉金生之死亡係出於意外，其對此一有利於己之事實
　　，固應依民事訴訟法第二百七十七條規定負舉證責任，惟被上訴人已提出之臺灣
　　桃園地方法院檢察署相驗屍體證明書為證，並經證人何坤來、謝進發即承辦本件
　　車禍之警員證述：被保險人劉金生當時確曾擦撞停靠路邊證人何坤來所有之自用
　　小客車後，撞及路旁之水泥柱等情，核與本院調閱臺灣桃園地方法院檢察署八十
　　七年度相字第一七二六號相驗案卷中所附之警訊筆錄及現場照片六張、汽車毀損
　　照片六張、勘驗筆錄、驗斷書等資料相符，況上訴人亦自認被保險人劉金生死亡
　　當時確有發生車禍等情，則上訴人辯稱被保險人之死亡係於車禍前即因其內在之
　　高血壓性腦內出血後死亡，非因車禍所致云云，即屬變態事實，就此事實上訴人
　　自應負有舉證證明其為真實之責。又上訴人辯稱：被保險人死亡係因被保險人內
　　在之高血壓性腦內出血疾病因素所致云云，無非係以敏盛綜合醫院龍潭分院於八
　　十八年九月十八日出具之盛分總字第一○三二號函文及病歷摘要為據，經查前揭
　　函文僅稱：「病患（按即被保險人劉金生）於民國八十七年十二月十四日急診就
　　醫．．．．經腦部斷層掃瞄檢查，發現左側腦內基底核、視丘出血．．．．」；
　　另敏盛醫院龍潭分院雖於八十八年十二月二十七日以盛分總字第一○七七號函復
　　被保險人於八十八年（應為八十七年）十二月十四日至該醫院就醫，顱內出血造
　　成之原因為高血壓性腦內出血，惟該院係依據該院入院護理評估上「此次發病經
　　過」欄記載：家屬代訴病人因跌倒由一一九送入急診，診斷為顱內出血．．．」
　　等語作為判斷發病原因，然查，被保險人之家屬於送醫時，均未在場，而證人即
　　處理本件之警員謝進發亦表示當時未陪同被保險人至醫院，故該急診病歷及急診
　　護理記錄被保險人發病經過之情形，顯與前開證人即承辦本件車禍之警員謝進發
　　證述：被保險人劉金生係先擦撞停靠路邊證人何坤來所有之自用小客車後，再撞
　　及路旁之水泥柱而昏迷，經路人報案後，經救護車送往敏盛綜合醫院龍潭分院之
　　事實不符；因當時診斷之醫師並非依據在場之證人謝進發所為陳述，作為判斷被
　　保險人發病之依據，係依照將被保險人送醫之救護人員傳聞之述，來判斷被保
　　險人發病之原因，故其所為之判斷難免有所差異，故尚無法作為被保險人劉金生
　　之死亡係於車禍前即因其內在之高血壓性腦內出血後死亡之有利證明。又敏盛綜
　　合醫院之診斷證明書亦記載：被保險人所患之病名為顱內出血，頭部外傷，並未
　　載明被保險人死因，上訴人執之辯稱被保險人死亡係因其痼疾高血壓性腦內出血
　　所致云云，即難謂有據。
五、上訴人又以臺灣桃園地方法院檢察署相驗卷宗內驗斷書就死者劉金生屍身各部位
    所為之驗斷記載：二、局部勘驗之項目所載「頭面頸部」欄位下記載「．．．．
    ．二、左頂骨有長十三公分開刀疤．．．．四、顏面無受創痕」、「胸腹部」欄
    位下記載「一、胸腹部無明顯外傷．．．」「背腰臀部」欄位下記載「．．．．
    二、無明顯外傷」、「四肢部」欄位下記載「．．．．三、無重大外傷」、「其
    他部位」欄位則載明「一、．．．．頭部無明顯外傷．．．．．三、疑為自發性
    腦出血，但證據不足．．．．」，據以辯稱被保險人劉金生八十七年十二月十四
    日下午三時多於桃園縣龍潭鄉○○路三八二號前發生之事故，乃肇因於自發性顱
    內出血，而無法操控車輛所致云云，惟臺灣桃園地方法院檢察署檢察官相驗被保
    險人屍體結果後，仍認被保險人係因車禍，致頭部外傷，而顱內出血死亡，此業
    經原審依職權調閱臺灣桃園地方法院檢察署八十七年度相字第一七二六號相驗案
    卷查核無訛，上訴人前揭辯解即乏所據，尚難遽信。
六、上訴人雖再以敏盛綜合醫院龍潭分院八十九年十二月廿七日八九盛分總字第一二
    七七號覆本院函說明一載明：「本院病患劉君（病歷號：274335）顱內出血造成
    原因為高血壓性腦出血，所憑據為腦部斷層掃描之發現，掃描所呈現為典型自發
    性腦內出血（中風）。」核與該分院88.12.27.盛分總字第一０七七號覆原審法
    院函稱：「顱內出血造成原因為高血壓性腦內出血」相符，且三軍總醫院九十年
    二月八日善利字第九００一四八０號函說明二載稱：「查高血壓性腦室內出血為
    腦中風疾病之一種，因其為高血壓疾病的併發性，故有可能再病發」等語，不但
    與敏盛綜合醫院龍潭分院函覆內容相合，抑且明言「高血壓性腦室內出血」、高
    血壓、腦中風均為疾病，並有可能再病發，復庭呈行政院衛生署醫事審議委員會
    編號九○○八六號鑑定書，依該鑑定意見書所載「一、病人之死因明確，為一般
    常見之高血壓腦出血。二、依照車禍發生狀況、法醫勘驗記錄、敏盛醫院之電腦
    斷層掃描片及送醫當時病況記載，病人應係先有高血壓腦出血才導致車禍」，在
    在均足證明劉金生確係因腦中風疾病（即高血壓性腦室內出血）引起顱內出血而
    死亡，並非車禍意外造成頭部外傷（況該頭部外傷係舊傷）造成顱內出血而死亡
    云云。惟查綜觀上開函覆內容及鑑定意見書所稱，亦均僅足證明劉金生確有高血
    壓痼疾，車禍當時應係先有高血壓腦出血才導致車禍。然劉金生當時確因高血壓
    腦出血而發生車禍，且確因而擦撞停靠路邊小客車後，再撞及路旁之水泥柱，而
    發生二度重撞，且發生嚴重二度重撞之車禍，衡情亦必加重其腦出血病情，對於
    其腦內出血致死必有加成之效果，是縱當時劉金生先有高血壓腦出血症狀發生，
    茍未因此而擦撞停靠路邊小客車後，再撞及路旁之水泥柱，發生二度重撞，是否
    亦必然發生死亡結果乙節，上述函覆內容及鑑定意見書則均未能證明或鑑定之，
    足證劉金生之死因確並非單純之病死（即高血壓性腦室內出血致死），應認本件
    高血壓性腦室內出血及意外車禍之重複二度重撞致生死亡，足認均與劉金生之死
    亡有相當因果關係。
七、按傷害保險人於被保險人遭受意外傷害及其所致殘廢或死亡時，負給付保險金額
    之責，保險法第一百三十一條定有明文。又依系爭「個人傷害保險附約」性質為
    意外傷害保險，其「保險範圍」依系爭保險附約第五條約定：「被保險人於本附
    約有效期間內，因遭受意外傷害事故，致其身體蒙受傷害而致殘廢或死亡時，依
    照本附約的約定，給付保險金。前項所稱意外傷害事故，指非由疾病引起之外來
    突發事故。」等內容即明。傷害保險保險事故所稱之「傷害」，均係來自身體外
    部，且具有偶發或不可預期之「猝然性」，此與健康保險事故之一之「疾病」須
    經相當時間醞釀及逐漸形成過程者不同。本件，被上訴人之被繼承人劉金生所受
    顱內出血致車禍死亡，該車禍之發生來自身體外部，且具有猝然性，自屬意外傷
    害事故，而非單純疾病之範圍。上訴人前於八十八年二月八日以三和字第八八○
    ○五二號函覆被上訴人，謂本件事故與前述保險附約之約定不符云云，有違保險
    制度之本旨，於法不合。
八、再查被上訴人甲○○為被保險人劉金生之配偶、丁○○、丙○○、戊○○、乙○
　　○為劉金生之子女，均為其繼承人之事實，為兩造所不爭執，並有戶籍謄本在卷
　　可稽，被保險人劉金生既發生意外死亡事故，從而被上訴人等本於保險契約之約
　　定及繼承之法律關係，請求上訴人給付保險金三百萬元，即屬有據，又本件被上
　　訴人係於八十八年一月十二日向上訴人提出保險金申請書，業據上訴人自承在卷
　　，則依系爭傷害保險契約條款第十六條第二項規定，上訴人本應於收受完整理賠
　　文件後十五內給付保險金，從而，被上訴人請求上訴人就系爭保險金自八十八年
　　一月二十八日起支付法定遲延利息，亦無不合，應予准許，於此部分之請求，即
　　屬無據，不應准許。原審因而就上述被上訴人請求有理由部分，判命上訴人如數
　　給付，並就被上訴人勝訴部分，依兩造之聲請分別酌定相當擔保金額，為准、免
　　假執行之宣告，經核於法並無不合。上訴意旨指摘原判決不當，求予廢棄改判，
　　為無理由，應予駁回。
九、本件事證已臻明確，兩造其餘主張及舉證，與本件判決結果無涉，無庸一一審酌
    ，併予敘明。
十、據上論結，本件上訴為無理由，依民事訴訟法第四百四十九條第一項、第七十八
    條，判決如主文。
中　　　華　　　民　　　國　　九十一　　年　　　三　　　月　　　十九　　日
　　　　　　　　　　　　　　 　民事第二庭
　　　　　　　　　　　　　　　　　 審判長法　官　尤　豐　彥
　　　　　　　　　　　　　　　　　　　　 法　官　翁　昭　蓉
                                         法　官　魏  麗  娟
右正本係照原本作成。
如不服本判決，應於收受送達後二十日內向本院提出上訴書狀，其未表明上訴理由者
，應於提出上訴後二十日內向本院補提理由書狀（均須按他造當事人之人數附繕本）
上訴時應提出委任律師或具有律師資格之人之委任狀；委任有律師資格者，另應附具
律師及格證書及釋明委任人與受任人有民事訴訟法第四百六十六條之一第一項但書或
第二項（詳附註）所定關係之釋明文書影本。
中　　　華　　　民　　　國　　九十一　　年　　　三　　　月　　　二十　　日
　　　　　　　　　　　　　　　　　　　　 書記官　曾　瓊　安
附註：
民事訴訟法第四百六十六條之一（第一項、第二項）：
對於第二審判決上訴，上訴人應委任律師為訴訟代理人。但上訴人或其法定代理人具
有律師資格者，不在此限。
上訴人之配偶、三親等內之血親、二親等內之姻親，或上訴人為法人、中央或地方機
關時，其所屬專任人員具有律師資格並經法院認為適當者，亦得為第三審訴訟代理人
。
